臺灣臺南地方法院臺南簡易庭民事判決
110年度南簡字第213號
原      告  財團法人汽車交通事故特別補償基金


法定代理人  許永欽  
訴訟代理人  辜文輝  
被      告  怡昌交通有限公司

法定代理人  郭昌憲  
訴訟代理人  楊丕銘律師
被      告  王正道  

上列當事人間請求侵權行為損害賠償事件，本院於民國110年9月
8日言詞辯論終結，判決如下：
    主  文
被告應連帶給付原告新臺幣貳佰萬零伍佰貳拾捌元，及自民國一
百零九年九月二十四日起至清償日止，按週年利率百分之五計算
之利息。
原告其餘之訴駁回。
訴訟費用由被告連帶負擔。
本判決原告勝訴部分得假執行。
    事實及理由
一、原告起訴主張：
　㈠訴之聲明：
    被告應連帶給付原告新臺幣（下同）200萬1,320元，及自起
    訴狀繕本送達之翌日起至清償日止，按週年利率5％計算之利
    息。
  ㈡被告王正道於民國108年1月4日18時11分許駕駛車牌號碼00-0
    0號營業全拖車（下稱系爭拖車），在彰化縣和美鎮北辰路
    與和港路交岔路口處，將系爭拖車倒車停置在和港路路邊與
    車牌號碼000-00號之母車銜接，倒車完畢後，在交岔路口10
    公尺内，利用道路停放系爭拖車，其下車之際，適有訴外人
    葉景雄騎乘車牌號碼000-000號普通重型機車，沿彰化縣和
    美鎮和港路外側車道由北往南方向直行通過上開路段，其機
    車車頭直接撞上系爭拖車左後側車斗，致葉景雄人車倒地（
    下稱系爭事故），經送醫急救後，仍因顱顏骨外創、顧内出
    血，致神經性休克死亡，其依民法第184條第1項前段、第2
    項及第191條之2規定，應負損害賠償責任。又被告王正道於
    系爭事故發生時，係受僱於被告怡昌交通有限公司（下稱怡
    昌公司），其因執行職務而發生系爭事故，依民法第188條
    規定，被告怡昌公司應與被告王正道負連帶損害賠償責任。
  ㈢系爭拖車係無須訂立強制汽車責任保險契約之車輛，致葉景
    雄之繼承人無法向保險公司申請保險給付，而依強制汽車責
    任保險法第40條第1項第4款、強制汽車責任保險給付標準第
    2條及第6條規定，向原告請求補償，原告已給付傷害醫療費
    用補償金1,320元、死亡補償金200萬元，合計200萬1,320元
    元，原告爰依強制汽車責任保險法第42條第2項規定，代位
    行使葉景雄之繼承人王心妤、葉俊麟、葉叡勳及葉佳珊對於
    被告之請求權。
二、被告方面：
　㈠被告王正道：
　　伊同意原告之請求。系爭拖車之實際上所有權人係王仁燦，
    只是靠行登記給被告怡昌公司，伊每月5萬元薪資係由王仁
    燦以現金給付。
　㈡被告怡昌公司：　　　　
  ⒈聲明：原告之訴駁回。
  ⒉依強制汽車責任保險法之修法歷史、立法意旨、法律原則、
    法律體系，原告所得代位行使之「請求權人（被害人）對被
    保險人之請求權」，應僅限於請求權人對「應負終局賠償責
    任」之被保險人請求權，不包含請求權人對「不負終局賠償
    責任」之被保險人請求權。被告怡昌公司就系爭事故之發生
    不負終局賠償責任，原告不得代位葉景雄之繼承人對被告怡
    昌公司之請求負連帶賠償責任。　　
  ⒊系爭拖車之車主係訴外人王仁燦，其並僱用被告王正道擔任
    司機，以自營貨運業務，惟因公路法第37條、第39條規定，
    王仁燦將系爭拖車在「形式上」靠行於被告怡昌公司。準此
    ，被告怡昌公司僅係在政府強制靠行制度下之形式上虛擬僱
    用人，其對於被告王正道並無任免、指揮、監督權責。再者
    ，靠行制度乃政府為方便行政管理，而設計之一套嚴重扭曲
    法律事實及法律制度之謬誤架構，原告不應利用此套扭曲之
    靠行制度，對形式上之虛擬僱用人被告怡昌公司行使代位求
    償權，反而不對實際僱用人王仁燦行使代位求償權
  ⒋退萬步言，縱認原告得對被告怡昌公司行使代位求償權，然
    臺灣彰化地方法院109年度重訴字第75號民事損害賠償事件
    ，認定被告王正道之過失比例為40％、葉景雄之過失比例為6
    0％，故原告僅能就其給付葉景雄繼承人之200萬1,320元，代
    位求償其中40％即80萬0,528元。而被告怡昌公司於該事件中
    ，係不爭執「王正道係怡昌公司之擬制受僱人」，並非不爭
    執「王正道係怡昌公司之實際受僱人」。
三、兩造不爭執事項： 
  ㈠被告王正道平日駕駛營業全拖車，以被告怡昌公司運送貨物
    為業，為從事業務之人。其於108年1月4日18時11分許，駕
    駛系爭拖車，在彰化縣和美鎮北辰路與和港路交岔路口處，
    將系爭拖車倒車停置於和港路路邊與車牌號碼000-00號之母
    車銜接。其明知任何人不得利用道路放置拖車，且交岔路口
    10公尺內不得臨時停車。按當時天候陰、柏油路面乾燥無缺
    陷、視距良好、無道路障礙物等情，其並無不能注意之客觀
    情境，竟應注意、能注意而疏未注意及之，於上開路段倒車
    完畢後，在交岔路口10公尺內，利用道路停放系爭拖車。於
    被告甫將系爭拖車停放完畢下車之際，適有葉景雄騎乘車牌
    號碼000-000號普通重型機車，沿彰化縣和美鎮和港路外側
    車道由北往南方向直行通過上開路段，本應注意車前狀況，
    隨時採取必要之安全措施，亦疏未注意車前狀況，葉景雄騎
    乘之普通重型機車車頭因而直接撞擊王正道駕駛停放在該處
    之營業全拖車左後側車斗，致葉景雄當場人車倒地，經送醫
    急救後，仍因顱顏骨外創、顱內出血，致神經性休克死亡。
  ㈡被告王正道因系爭事故，經臺灣彰化地方法院於109年1月31
    日以108年度交訴字第75號判決，判處其犯過失致人於死罪
    ，處有期徒刑5月，如易科罰金，以1,000元折算1日。嗣經
    檢察官提起上訴，經臺灣高等法院臺中分院於109年6月24日
    以109年度交上訴字第844號判決上訴駁回。
  ㈢系爭拖車係登記在被告怡昌公司名下，並未投保汽車強制責
    任險。
  ㈣被害人葉景雄之繼承人依強制汽車責任保險法第40條第1項第
    4款、強制汽車責任保險給付標準第2、6條規定，向原告請
    求補償，原告已於108年2月14日依法給付200萬1,320元（包
    含醫療給付1,320元、死亡給付200萬元）。
  ㈤系爭事故經送交通部公路總局車輛行車事故鑑定覆議會覆議
    後，認葉景雄駕駛普通重型機車，疏未注意車前狀況，並隨
    時採取必要之安全措施，為肇事主因。被告王正道駕駛營業
    全拖車，夜晚違規於路口臨時停車不當，影響行車安全，為
    肇事次因（本院卷第108頁）。     
四、得心證之理由：
　㈠按因故意或過失，不法侵害他人之權利者，負損害賠償責任
    ；受僱人因執行職務，不法侵害他人之權利者，由僱用人與
    行為人連帶負損害賠償責任；損害之發生或擴大，被害人與
    有過失者，法院得減輕賠償金額，或免除之，民法第184條
    第1項前段、第188條第1項、第217條第1項分別定有明文。
    次按汽車交通事故發生時，請求權人因事故汽車為全部或部
    分為無須訂立本保險契約之汽車，未能依本法規定向保險人
    請求保險給付者，得於本法規定之保險金額範圍內，向特別
    補償基金請求補償；特別補償基金於給付補償金額後，得代
    位行使請求權人對於損害賠償義務人之請求權。但其所得請
    求之數額，以補償金額為限，強制汽車責任保險法第40條第
    1項第4款、第42條第2項分別定有明文。
　㈡查臺灣彰化地方法院109年度重訴字第75號民事判決，係命被
    告應連帶給付原告王心妤34萬3,645元，連帶給付原告葉俊
    麟、葉叡勳、葉佳珊各5萬元，及均自108年9月15日起至清
    償日止，按年息5%計算之利息，並認定被告怡昌公司係被告
    王正道之僱用人，被告王正道之過失比例為40％、被害人葉
    景雄之過失比例為60％，上開賠償金額包含喪葬費、扶養費
    、精神慰撫金，且已扣除強制汽車責任保險死亡給付200萬
    元等情，有該案判決在卷可參（訴字卷第105-109頁）。是
    該案判決既已考量被害人與有過失部分，再扣除原告給付之
    200萬元，該200萬元即被告應連帶給付之金額，自不得再依
    過失比例減輕。另原告請求之醫療給付1,320元，並未在該
    案請求之範圍內，被害人既需負擔60％之過失責任，故被告
    就此部分僅需負擔528元（計算式：1,320×40％＝528）。基上
    ，原告於108年2月14日補償葉景雄之繼承人200萬1,320元，
    揆諸上揭法律規定，自得代位該繼承人請求被告連帶給付20
    0萬0,528元，逾此範圍之請求，尚屬無據。
　㈢被告王正道並不爭執原告之請求，被告怡昌公司則辯稱：王
    仁燦係系爭拖車車主，亦為被告王正道之實際僱用人，故 
    被告怡昌公司無須負連帶賠償之責。惟查：
  ⒈證人王仁燦於本院審理中具結證稱：系爭拖車是我買的，登
    記在被告怡昌公司名下，因為是靠行的車輛，被告王正道是
    我僱用的司機，每日薪資2,500元，被告怡昌公司有先行支
    付系爭事故賠償的金額約70幾萬，我再慢慢清償被告怡昌公
    司等語。再參照原告提出之汽車運輸業接受自備車輛靠行自
    行營業者服務契約書（訴字卷第81-82頁），是王仁燦確為
    系爭拖車實際所有權人，係被告王正道之實際僱用人，而向
    被告怡昌公司支付相關行政管理費用後，靠行於被告怡昌公
    司，並將系爭拖車登記在被告怡昌公司名下。 
  ⒉按民法第188條僱用人責任之規定，係為保護被害人而設，所
    稱之受僱人，不以事實上有僱傭契約者為限，凡客觀上被他
    人使用，為之服勞務而受其監督者，均係受僱人，而將營業
    名稱借與他人使用，就外觀而言，其既可決定借與或中止，
    自具選任及監督關係，就借用人對第三人侵權行為所致之損
    害，自應負僱用人之連帶賠償責任（最高法院109年度台上
    字第1341號民事判決意旨參照）。
  ⒊又目前國內經營交通運輸事業之營利私法人，接受他人靠行
    （即出資人以該公司之名義購買車輛，並以該公司名義參加
    營運），而向該靠行人（即出資人）收取費用，以資營運者
    ，比比皆是，此種交通運輸公司，既為目前社會所盛行之獨
    特經營型態，蓋該靠行之車輛，無論係由出資人自行駕駛、
    僱用他人駕駛或出租，均為該公司客觀上所能預見，在客觀
    上應認該靠行車輛係為該公司服勞務，而使其負法律上僱用
    人之責任，方足以保護交易之安全。本件被告王正道駕駛之
    系爭拖車，既係王仁燦以靠行於被告怡昌公司之方式營業，
    系爭拖車並登記在被告怡昌公司名下，非經被告怡昌公司同
    意不得任意處分，縱被告王正道實際上係受僱於王仁燦，惟
    在客觀上足使一般人認被告王正道係為被告怡昌公司服務而
    受其監督，故被告怡昌公司就系爭事故應與被告王正道負連
    帶賠償責任。被告前揭抗辯，尚屬無據。
五、綜上所述，原告依民法第184條第1項前段、第188條第1項、
    強制汽車責任保險法第42條第2項規定，請求被告連帶給付2
    00萬0,528元，及自起訴狀繕本送達之翌日即109年9月24日
    （訴字卷第67、69頁）起至清償日止，按週年利率5％計算之
    利息，為有理由，應予准許，逾此範圍之請求，為無理由，
    應予駁回。
六、按各當事人一部勝訴、一部敗訴者，其訴訟費用，由法院酌
    量情形，命兩造以比例分擔或命一造負擔，或命兩造各自負
    擔其支出之訴訟費用。民事訴訟法第79條分別定有明文。查
    本件係判決原告之請求大部分勝訴，敗訴部分僅792元，故
    訴訟費用仍應由被告負擔為妥，爰判決如主文第3項所示。
七、本件係適用民事訴訟法第427條第1項第11款簡易訴訟程序所
    為被告部分敗訴之判決，依同法第389條第1項第3款規定，
    就原告勝訴部分應依職權宣告假執行。
八、據上論結，本件原告之訴為一部有理由，一部無理由，依民
    事訴訟法第79條、第389條第1項第3款，判決如主文。
中　　華　　民　　國　　110 　年　　9 　　月　　27　　日
                  臺南簡易庭  法  官  陳尹捷
以上正本係照原本作成。
如不服本判決，應於判決送達後20日內，向本院提出上訴狀並表
明上訴理由，如於本判決宣示後送達前提起上訴者，應於判決送
達後20日內補提上訴理由書（須附繕本）。
如委任律師提起上訴者，應一併繳納上訴審裁判費。　　　　　
中　　華　　民　　國　　110 　年　　9 　　月　　27　　日
　　　　　　　　　　　　　　　書記官  曾美滋